【裁判字號】    92,重上,414
【裁判日期】    921126
【裁判案由】    給付代墊工程款
【裁判全文】
臺灣高等法院民事判決                            九十二年度重上字第四一四號
    上  訴  人  甲○○
    訴訟代理人  連一鴻律師
    被  上訴人  大佳營造工程有限公司
    法定代理人  鍾富光
    訴訟代理人  何俊慧
右當事人間請求給付工程款事件，上訴人對於中華民國九十二年七月八日台灣板橋地
方法院九十年度訴字第二三七三號第一審判決提起上訴，並於本院為訴之擴張，經本
院九十二年十一月十九日言詞辯論終結判決如左：
    主      文
原判決廢棄。
被上訴人應給付上訴人新台幣壹仟貳佰陸拾萬肆仟玖佰柒拾元及自民國九十一年一月
十八日起至清償日止按年息百分之五計算之利息。
第一、二審及擴張之訴訴訟費用由被上訴人負擔。
本判決所命給付，於上訴人以新台幣肆佰貳拾萬元為被上訴人供擔保後得假執行，但
被上訴人如於假執行程序實施前以新台幣壹仟貳佰陸拾萬肆仟玖佰柒拾元為上訴人預
供擔保或提存後，得免為假執行。
    事      實
甲、上訴人方面：
壹、聲明：
一、原判決廢棄。
二、被上訴人應給付上訴人新台幣一千二百六十萬四千九百七十元，及自原審起訴狀
    繕本送達之翌日起至清償日止按年息百分之五計算之利息。
三、上訴人願供擔保，請准宣告假執行。
貳、陳述：除與原判決記載相同者外，補稱略以：
一、上訴人於原審原訴請被上訴人給付一千一百二十四萬五千五百七十五元，全部敗
    訴，於上訴時追加七十三萬五千八百九十五元而擴張應受判決事項之聲明，請求
    被上訴人給付一千一百九十八萬一千四百七十元，嗣再追加六十二萬三千五百元
    ，而擴張請求被上訴人給付一千二百六十萬四千九百七十元，依民事訴訟法第二
    百五十五條第一項第三款及第四百四十六條第一項規定，自為法之所許。
二、查上訴人向被上訴人借牌標得之工程有：台北市政府工務局衛生下水道工程處第
    二期支管及用戶連接管工程第四標（以下簡稱二期四標）、同上工程第三期第二
    標（以下簡稱三期二標）、同上工程第二期第十六標（以下簡稱二期十六標）及
    台灣電力公司一六一ＫＶ東林－蘆洲線管路埋設工程（永安南路段）（以下簡稱
    台電蘆洲段工程）。於原審兩造同意計算本件工程款之方式固為：由被上訴人領
    取兩造合作工程之總工程款後，扣除被上訴人已匯給上訴人之工程款、被上訴人
    代上訴人墊支之工程款、被上訴人代上訴人開立之支票、上訴人代邱景松償還之
    款項、管銷費用、陳慧貞債務，即為上訴人應得之工程款。惟原審計算被上訴人
    領取兩造合作之總工程款，並未將被上訴人已領之二期四標總工程款二千五百七
    十六萬七千九百五十一元及台電蘆洲段工程百分之十保留款一百四十三萬八千七
    百一十元計入，另應扣款部分，其中永明水泥公司被上訴人代償之金額實際僅一
    百十五萬九千五百元，而非一百七十八萬三千元，此有台灣板橋地方法院九十二
    年度訴字第一五四六號民事判決可稽，被上訴人於該案件自承上訴人原積欠永明
    水泥公司一百七十八萬三千元之貨款，但伊與永明水泥公司成立和解，永明水泥
    公司減縮而請求一百十五萬九千五百元，伊已清償完畢等語。則原審係按一百七
    十八萬三千元扣減，多扣六十二萬三千五百元，致扣減被上訴人於原審主張應扣
    減之部分後，反倒是上訴人欠被上訴人錢，焉有是理乎？
三、次查，二期四標總工程款二千五百七十六萬七千九百五十一元部分，被上訴人則
    辯稱該工程與伊無關云云。惟查：
  (一)證人邱景松於本院結證稱：「我在八十六年任職大佳公司經理，八十七年即一年
    後僅只掛名沒有上班，至九十年後也沒有掛名。（二期四標）是甲○○委託我出
    名向被上訴人借牌標到的，因我有拿甲○○的介紹費，是我出面借牌接洽，由甲
    ○○施作他開發票我領了錢交給甲○○，因上訴人甲○○與大佳營造公司沒有關
    係，所以是由我借牌，做到三分之一後才由上訴人甲○○自己去和被上訴人接洽
    的，我不再經手。」等語，故二期四標工程確係上訴人借牌標得並施作，被上訴
    人主張是邱景松借牌施作云云，自無足採。
  (二)二期四標工程係於八十六年四月二十六日簽訂，三期二標係於八十六年十月十七
    日簽訂，二期十六標係於八十七年七月十三日簽訂，故兩造間所合作之工程最早
    係二期四標其次係三期二標，而被上訴人自八十六年九月二十日即開始陸陸續
    續匯工程款給上訴人，此有存摺及上訴人所製作大佳營造工程有限公司匯入與岱
    鑫工程行（甲○○）明細表可稽。而第二件工程，即三期二標係八十六年十月十
    七日始簽訂，依該工程合約應於訂約後十五天開工，實際於八十六年十一月一日
    開工，開工後於每月十五日及月終最後一日申請估驗一次，經台北市政府工務局
    衛工處核實後五日內給付，故最快也係於八十六年十一月底給付第一筆三期二標
    之工程款，焉有在此之前，被上訴人即匯三、四百萬元工程款給上訴人，況二期
    四標工程之簽約人係被上訴人，故被上訴人辯稱上證二號存摺只能證明八十六年
    九月二十日只匯給上訴人五十萬元，是先前作業程序，是被上訴人先墊付的，二
    期四標工程與伊無關云云，亦無足採。
  (三)被上訴人於原審所提出被證三號之同意書第四條規定：「台北市政府工務局衛生
    下水道工程處第二期支管及用戶連接管工程第四標保固金新台幣：貳拾陸萬元整
    退還時（五月一日），一並扣還給大佳營造工程有限公司。」，足稽被上訴人亦
    自認二期四標工程係上訴人借牌標得並施作。否則，焉有上訴人應得之二期四標
    保固金可抵扣邱景松之債務？雖該同意書邱景松為同意人，上訴人為保證人，惟
    同意書前言係載「茲由邱景松先生積欠大佳營造工程有限公司新台幣陸佰參拾萬
    柒仟貳佰捌拾陸元整，今同意依下列方式還款：：」等語，而還款方式係由三期
    二標及二期十六標各扣還二百萬元；邱景松以不動產貸款一百萬元返還；由二期
    四標保固金二十六萬元全數扣還及台電工程款扣還一百零四萬七千二百八十六元
    ，其中所提及之三期二標、二期十六標、二期四標及台電工程，均係上訴人向被
    上訴人借牌標得並施作，被上訴人並不否認三期二標、二期十六標及台電工程係
    上訴人借牌標得工程並施作，自不能以邱景松同意二期四標之保固金扣還邱景松
    之負債，即認二期四標係邱景松承作。況被上訴人從未提出伊有給付二期四標之
    工程款予邱景松之證據，如二期四標係邱景松施作，則被上訴人尚積欠伊工程款
    二千五百七十六萬七千九百五十一元未還，邱景松據以抵銷上開六百三十萬七千
    二百八十六元之債務，尚綽綽有餘，焉有邱景松立同意書同意如何還款之理？
  (四)於二期四標工程施工期間，其所有監工日報皆係上訴人之女陳慧貞所填寫，監工
    日報一式二聯，第一聯由施工單位留存，第二聯須報送台北市政府工務局衛生下
    水道工程處，現上訴人尚留存八十七年六月八日及九日該兩日之監工報告第一聯
    原本，餘已散失，又二期四標之工程合約原本係在上訴人手中（經本院九十二年
    十月二日準備程序時當庭勘驗屬實），證人邱景松亦稱：「（二期四標工程合約
    ）我沒有經手，大概是上訴人甲○○的女兒去被上訴人公司拿的。」，是如非由
    上訴人借牌標得工程並施作，焉有監工日報第一聯由上訴人保存，且係由上訴人
    之女陳慧貞填寫，而合約原本由上訴人執有之理？在在均證明二期四標工程確由
    上訴人借牌標得並施作。
四、復查，上訴人於原審九十二年六月十一日言詞辯論時係主張「二期四標及汐止段
    工程款部分不再請求。」，而依上訴人計算之方式中始列有二期四標保固金二五
    七、六八０元及汐止－南港工程保固金三００、０００元兩項，在依被上訴人之
    計算方式中，則係列二期四標結算工程金額二五、七六七、九五一元，並無列有
    汐止段工程，故上訴人於原審所稱「二期四標及汐止段工程款部分不再請求」，
    係指依上訴人計算之方式之二期四標保固金及汐止段工程保固金不再請求，而非
    二期四標總工程款二五、七六七、九五一元不再請求，況二期四標大部分工程款
    都已給付，僅餘保固金二五七、六八０元尚未給付，故自無不再請求全部總工程
    款之理？又上訴人於原審係陳稱「不再請求」保固金，此僅係權利暫不行使，而
    非捨棄或拋棄請求，自得於二審再行主張。
五、再查，上訴人於原審從未自承於簽立前述同意書後，無法作下去而違約離場，此
    見原審九十二年六月十一日言詞辯論筆錄，上訴人陳稱：「電力公司通知停工，
    但被告未通知我們復工。」、「依據台電八十九年三月四日監工日報是台電自行
    停工。」，經法官提示監工日報表，被上訴人訴訟代理人辯稱：「我們有通知他
    復工。原告於八十九年三月二十三日向被告借支票，之後我們通知原告復工原告
    電話都不通：：。」等語，足稽依監工日報表係台電自行停工，非上訴人違約離
    場。又被上訴人稱上訴人施作部分未符契約要求，被業主扣款及另部分修繕者尚
    須支付高額工程費，上訴人否認，應請被上訴人舉證。
六、綜上所陳，被上訴人領取兩造合作工程之總工程款應計入二期四標總工程款二千
    五百七十六萬七千九百五十一元及台電蘆洲段工程百分之十保留款一百四十三萬
    八千七百一十元，再扣減被上訴人於原審主張應扣減之部分後（但被上訴人代償
    永明水泥公司部分係一百十五萬九千五百元，扣減金額應以此計算，故原審判決
    認應扣減部分，其中「被告代開支票（凱晨塑膠、徐宗德、借票、永明水泥、聯
    合水泥）」之數額應為二百九十四萬零九百一十六元），被上訴人應給付上訴人
    之工程款為一千二百六十萬四千九百七十元。
參、證據：除援用第一審所提證據外，補提監工日報、判決書各一件及工程合約三件
    、存摺二件為證，並聲請訊問證人邱景松及調閱第二期支管及用戶連接管工程第
    四標所有監工日表原本（撤回）。
乙、被上訴人方面：
壹、聲明：
一、上訴駁回。
二、若受不利判決，被上訴人願供擔保免為假執行。
貳、陳述：除與原判決記載相同者外，補稱略以：
一、就系爭「台北市政府工務局衛生下水道工程處第二期支管及用戶連接管工程第四
    標（以下簡稱二期四標）」上訴人之相關主張，於第一審業已提出，被上訴人除
    當庭予以否認，並要求其舉證，上訴人於嗣後庭訊即表示捨棄不主張，另上訴人
    提出之準備(四)、準備(五)狀亦已不再主張。上訴人就一審時主張後捨棄、不爭執部
    分，於第二審再為主張，並據為上訴二審之理由，顯屬不法，應予駁回。
二、訴外人邱景松於「三期二標」時，才介紹上訴人予被上訴人認識，並要求由其二
    人合夥向被上訴人借牌投標承攬工程。退步言之，就系爭「二期四標」被上訴人
    得標後，係交由邱景松承作施工，是項工程並非由上訴人向被上訴人承攬施作，
    自與本案無涉。
三、按八十九年三月十四日由訴外人邱景松所立同意書，上訴人係保證人，僅以同意
    書人邱景松同意以二期四標保固金扣還積欠債務，即主張二期四標係上訴人向被
    上訴人承攬，顯屬無據。
四、上訴人於原審自稱，於簽立前述同意書後，即無法做下去而違約離場。而其施作
    部分，因未符契約之要求，致被業主扣款；另部分修繕者，尚須支付高額工程費
    ，此皆應由上訴人負擔，上訴人卻反向被上訴人請求，應屬無據。
五、在三期二標八十六年十月二日決標前被上訴人只付五十萬元，是先前作業程序，
    被上訴人先墊付的。故上證二存摺只能證明上訴人於八十六年九月二十日匯給上
    訴人五十萬元。被上訴人對匯給上訴人之款項均不否認。
參、證據：除援用原審所提證據外，補提上訴人於原審所提資料及書狀共三件為證。
    理      由
一、按擴張應受判決事項之聲明，依民事訴訟法第四百四十六條第一項但書及同法第
    二百五十五條第一項第三款之規定，為法之所許。本件上訴人於原審原訴請被上
    訴人給付一千一百二十四萬五千五百七十五元並加計法定遲延利息，嗣於上訴本
    院時擴張請求七十三萬五千八百九十五元及六十二萬三千五百元，而擴張應受判
    決事項之聲明為一千二百六十萬四千九百七十元本息，依上開規定並無不合，應
    予准許。
二、上訴人起訴主張：伊向被上訴人借牌施作之工程計有台北市政府工務局衛生下水
    道工程處第二期支管及用戶連接管工程第四標（下稱二期四標）、同上工程第三
    期第二標（下稱三期二標）、同上工程第二期第十六標（下稱二期十六標）及台
    灣電力公司一六一ＫＶ東林－蘆洲線管路埋設工程（下稱台電蘆洲段工程）。除
    台電蘆洲段工程因被上訴人拒付工程款及台電停工而無法繼續施工外，伊均已施
    作完成，詎被上訴人已領取上開工程之總工程款，未依約於扣除被上訴人主張扣
    減之金額及管銷費用後，將其餘工程款給付予伊，嗣兩造解除合作契約，爰依合
    作契約之法律關係，擴張請求被上訴人給付新台幣（下同）一千二百六十萬四千
    九百七十元並加計法定遲延利息等語。
    被上訴人則以：伊於扣除應扣減之部分後，已逾付工程款予上訴人，上訴人之請
    求自屬無據，且上訴人於施作台電蘆洲段工程施工中途離場，導致伊需自行雇工
    進場施工而受有損害，上訴人反向伊請求，應無理由。另二期四標係伊得標後，
    交由訴外人邱景松承作，非由上訴人向伊借牌承攬施作，自與本案無涉，況上訴
    人之相關主張已於原審捨棄、不爭執，其再據為上訴之理由，顯屬不法等語，資
    為抗辯。
三、兩造不爭執之事實（第一至五項見原審卷三七四頁至三七五頁、三八八頁言詞辯
    論筆錄）：
  (一)兩造合作工程包括三期二標、二期十六標、台電蘆洲段工程，合作模式為以被上
    訴人名義投標，實際工程由上訴人施作，材料費用原則由上訴人支出，但上訴人
    無法支出時，由被上訴人向他人墊支，現金月息二分之利息由上訴人負擔，超過
    月息二分之部分之利息由被上訴人自行負擔，被上訴人向業主領取工程款後，扣
    除管銷費用後支付上訴人，實作實銷。
  (二)兩造同意計算本件工程款之方式：由被上訴人領取兩造合作工程之總工程款後，
    扣除被上訴人已匯給上訴人之工程款、被上訴人代上訴人墊支之工程款、被上訴
    人代上訴人開立之支票、上訴人代邱景松償還之款項、管銷費用、被上訴人代償
    陳慧貞積欠上訴人之借款即為上訴人應領得之工程款。
  (三)上訴人已領到為三期二標之保固金九十九萬四千八百二十一元、二期十六標之保
    固金八十一萬零九百九十六元、二期十六標之工程款四百八十四萬四千一百零七
    元、二期十六標之保證金八十萬六千七百五十元、台電蘆洲段投標保證金四百五
    十萬元。亦即被上訴人總計已領到(1)三期二標之總工程款為四千九百七十二萬五
    千四百九十三元（包括保固金）、(2)二期十六標總工程款為四千零五十四萬九千
    七百六十九元（包括保固金不包括保證金），及(3)上訴人於八十九年三月四日離
    開工地前向台電領取台電蘆洲段工程款共計一千四百三十八萬七千一百元。
  (四)上訴人同意被上訴人主張扣減之金額如原審卷第二九二頁所載包括(1)被上訴人已
    匯給上訴人之工程款八千八百五十九萬六千七百九十七元、(2)被上訴人代上訴人
    墊支之工程款一千五百五十六萬一千六百二十一元、(3)被上訴人代開支票（凱晨
    塑膠、徐宗德、借票、永明水泥、聯合水泥）三百五十六萬四千四百一十六元、
    (4)上訴人承諾代訴外人邱景松償還之款項六百三十萬七千二百八十六元、(5)管銷
    費用（即被上訴人已領取總工程款除以一點零五乘以零點零五）、(6)被上訴人代
    償陳慧貞積欠上訴人之借款六十萬元。
  (五)被上訴人已匯款予上訴人共計八千八百五十九萬六千七百九十七元。
  (六)上訴人在台電蘆洲段工程已施作五一五公尺，已向被上訴人領取施作至四四一點
    三公尺部分之工程款，尚未領款部分餘七三點七公尺，每公尺工程款為一萬四千
    五百六十一元。
四、上訴人主張：伊向被上訴人借牌標得之工程計有：二期四標、三期二標、二期十
    六標及台電蘆洲段工程。於原審兩造同意計算本件工程款之方式固為：由被上訴
    人領取兩造合作工程之總工程款後，扣除被上訴人已匯給上訴人之工程款、被上
    訴人代上訴人墊支之工程款、被上訴人代上訴人開立之支票、上訴人代邱景松償
    還之款項、管銷費用、代償陳慧貞債務，即為上訴人應得之工程款。惟原審計算
    被上訴人領取兩造合作之總工程款，並未將被上訴人已領之二期四標總工程款二
    千五百七十六萬七千九百五十一元及台電蘆洲段工程百分之十保留款一百四十三
    萬八千七百一十元計入，另應扣款部分，其中永明水泥公司被上訴人代償之金額
    實際僅一百十五萬九千五百元，而非一百七十八萬三千元，原審係按一百七十八
    萬三千元扣減，多扣六十二萬三千五百元，此有台灣板橋地方法院九十二年度訴
    字第一五四六號民事判決可稽，被上訴人於該案件自承上訴人原積欠永明水泥公
    司一百七十八萬三千元之貨款，但被上訴人嗣與永明水泥公司成立和解，永明水
    泥公司減縮而請求一百十五萬九千五百元，被上訴人並已清償完畢等情（見本院
    卷九五頁），被上訴人除辯稱二期四標係伊得標後，係交由訴外人邱景松承作，
    非由上訴人向伊借牌承攬施作，自與本案無涉，況上訴人之相關主張已於原審捨
    棄、不爭執，其再據為上訴之理由，顯屬不法等語，其餘部分並不爭執，查：上
    訴人於原審就二期四標工程款部分之主張並未捨棄、或對被上訴人之抗辯表示不
    爭執，而僅於九十二年六月十一日言詞辯論時表示該部分不再請求而已（見一審
    卷三七四頁），此僅係權利暫時不行使，而非捨棄或拋棄請求，則上訴人於本院
    再行主張請求並無不合。是被上訴人抗辯上訴人就二期四標之主張已於原審捨棄
    、不爭執，其再據為上訴之理由，顯屬不法云云，自非有據。次查：二期四標總
    工程究係被上訴人自行標得交由邱景松施作，或由上訴人透過邱景松向被上訴人
    借牌標得一節，查證人邱景松於本院結證稱：我在八十六年任職大佳公司經理，
    八十七年即一年後僅只掛名沒有上班，至九十年後即沒有再掛名。（二期四標）
    是甲○○（即上訴人）委託我出名向被上訴人借牌標到的，因我有拿甲○○的介
    紹費，是我出面借牌接洽，由甲○○施作他開發票我領了錢交給甲○○，因上訴
    人甲○○與大佳營造公司沒有關係，所以是由我借牌，做到三分之一後才由上訴
    人甲○○自己去和被上訴人接洽的，我不再經手等情在卷，且兩造對其證言均表
    示無意見（見本院卷八一頁），況上訴人主張：二期四標工程施工期間，其所有
    監工日報皆係上訴人之女陳慧貞所填寫，監工日報一式二聯，第一聯由施工單位
    留存，第二聯須報送台北市政府工務局衛生下水道工程處，現上訴人尚留存八十
    七年六月八日及九日該兩日之監工報告第一聯原本，又二期四標之工程合約原本
    係在上訴人手中等情，亦經本院於九十二年十月二日行準備程序時當庭勘驗該工
    程合約原本確仍由上訴人保管中屬實，證人邱景松亦證稱：（二期四標工程合約
    ）我沒有經手，大概是上訴人甲○○的女兒去被上訴人公司拿的等語在卷（見本
    院卷八一頁至八二頁），且為被上訴人所不爭。準此以觀，系爭二期四標工程如
    非由上訴人借牌標得並施作，焉有監工日報第一聯由上訴人保存，且係由上訴人
    制作，而合約原本亦由上訴人保管之理，足見二期四標工程確係上訴人透過邱景
    松向被上訴人公司借牌標得並施作無訛，被上訴人辯稱二期四標工程係伊標得後
    交由邱景松施作云云，所辯自無足採，應堪信上訴人之主張為真實。
五、另被上訴人辯稱：上訴人於施作台電蘆洲段工程施工中途離場，導致伊需自行雇
    工進場施工而受有損害一節，非但為上訴人所否認，且查上訴人於原審亦主張：
    「電力公司通知停工，但被告未通知我們復工。」、「依據台電八十九年三月四
    日監工日報是台電自行停工。」，經法官提示監工日報表，被上訴人訴訟代理人
    辯稱：「我們有通知他復工。原告（即上訴人）於八十九年三月二十三日向被告
    借支票，之後我們通知原告復工原告電話都不通：：」等語（見一審卷三七七頁
    至三七八頁），足見依監工日報表係台電自行停工，非上訴人違約離場。又被上
    訴人辯稱上訴人施作部分未符契約要求，被業主扣款及另部分修繕者尚須支付高
    額工程費部分，為上訴人所否認，且被上訴人亦舉證以實其說，自非可採。
六、綜上所述，被上訴人領取兩造合作工程計有三期二標之工程款四千九百七十二萬
    五千四百九十三元（含保固金）、二期十六標之工程款四千零五十四萬九千七百
    六十九元（含保固金但不括保證金）及上訴人於八十九年三月四日離開工地前向
    台電領取台電蘆洲段工程款一千四百三十八萬七千一百元，此為兩造所不爭，己
    如前述外，並應計入上開二期四標總工程款二千五百七十六萬七千九百五十一元
    及台電蘆洲段工程百分之十保留款一百四十三萬八千七百一十元後，再扣減被上
    訴人於原審主張應扣減之部分，其中被上訴人代償永明水泥公司部分自應以其實
    際代償之金額一百十五萬九千五百元計算（此部分原判決多扣六十二萬三千五百
    元），故應扣減部分，其中被上訴人代開支票（凱晨塑膠、徐宗德、借票、永明
    水泥、聯合水泥）」之數額合計應為二百九十四萬零九百一十六元），經扣減後
    被上訴人尚應給付上訴人之工程款為一千二百六十萬四千九百七十元。從而上訴
    人依合作契約之法律關係，請求被上訴人給付一千二百六十萬四千九百七十元並
    加計自起訴狀繕本送達翌日即自九十一年一月十八日起至清償日止按年息百分之
    五計算之利息，即屬正當，應予准許。原審為上訴人敗訴之判決並駁回其假執行
    之聲請，自有未洽，上訴意旨指摘原判決不當，求予廢棄改判，為有理由，自應
    由本院予以廢棄改判如主文第二項所示。
七、兩造其餘之攻擊防禦方法暨聲明所用之證據，核與本件判決之結果均不生影響，
    已無再予論述之必要，併此敘明。
八、兩造均陳明願供擔保請為准免假執行之宣告，核均無不合，爰分別酌定相當之擔
    保金額准許之。
據上論結，本件上訴及擴張之訴均有理由，依民事訴訟法第四百五十條、第七十八條
、第四百六十三條、第三百九十條第二項、第三百九十二條判決如主文。
中      華      民      國      九十二    年    十一    月    二十六    日
                                民事第四庭
                                  審判長法  官  李  瓊  蔭
                                        法  官  張      蘭
                                        法  官  楊  豐  卿
正本係照原本作成。
如不服本判決，應於收受送達後二十日內向本院提出上訴書狀，其未表明上訴理由者
，應於提出上訴後二十日內向本院補提理由書狀（均須按他造當事人之人數附繕本）
上訴時應提出委任律師或具有律師資格之人之委任狀；委任有律師資格者，另應附具
律師資格證書及釋明委任人與受任人有民事訴訟法第四百六十六條之一第一項但書或
第二項（詳附註）所定關係之釋明文書影本。
中      華      民      國    九十二    年     十一     月    二十七    日
                                        書記官  殷  丹  妮
附註：
民事訴訟法第四百六十六條之一（第一項、第二項）：
對於第二審判決上訴，上訴人應委任律師為訴訟代理人。但上訴人或其他法定代理人
具有律師資格者，不在此限。
上訴人之配偶、三親等內之血親、二親等內之姻親，或上訴人為法人、中央或地方機
關時，其所屬專任人員具有律師資格並經法院認為適當者，亦得為第三審訴訟代理人
。


司法院資訊處製作；財團法人民間司法改革基金會備份。
